【裁判字號】    94,上易,921
【裁判日期】    950816
【裁判案由】    侵占
【裁判全文】
臺灣高等法院刑事判決                 94年度上易字第921號
上  訴  人
即  被  告  甲○○
選任辯護人  姚念林律師
上列上訴人因侵占案件，不服臺灣台北地方法院93年度易字第10
25號，中華民國94年4 月29日第一審判決（起訴案號：臺灣台北
地方法院檢察署93年度偵字第5992號），提起上訴，本院判決如
下：
    主  文
原判決撤銷。
甲○○意圖為自己不法之所有，而侵占自己持有他人之物，處有
期徒刑壹年貳月。
    事  實
一、甲○○係乙○○○之夫李應臣與前妻所生之長子；民國（下
    同）86年4 月23日李應臣逝世，乙○○○等繼承人至銀行提
    領李應臣存款新臺幣（下同）1332萬3104元後，經乙○○○
    等繼承人共同委由甲○○保管，甲○○除交付32萬3104元作
    為李應臣之喪葬費用外，餘款其中1 千萬元，分成10筆，每
    筆1 百萬元，以定期存款方式存入誠泰商業銀行（下稱：誠
    泰銀行）大同分行，其餘3 百萬元存入其同銀行之活期存款
    帳戶內，且當場簽立憑證交予乙○○○。數日後，其他繼承
    人又將李應臣所有之股票變賣所得1409萬3273元，亦匯入甲
    ○○在中國國際商業銀行（下稱：中國商銀）活期儲蓄存款
    帳號00000000000號帳戶由其保管，甲○○亦將其中1千萬元
    ，分成10筆，每筆1 百萬元，以定期存款方式存入誠泰銀行
    大同分行，另4 百餘萬元亦存入上揭中國商銀活期帳戶內。
    嗣上開各筆定期存款到期提領後，甲○○於87年5 月20日合
    併在誠泰銀行定存為1筆2千萬元之定期存款後，竟意圖為自
    己不法之所有，先於同年10月20日與誠泰銀行解約，並將該
    定期存款及利息存入其誠泰銀行大同分行帳號000000000000
    活期帳戶內，同日即自該活期帳戶悉數提領2 千萬元及利息
    ，至95年1 月間，連同原由其保管存在其活期存款帳戶之款
    項，除部分供為支付屬全體繼承人公共事務之開銷費用（含
    喪葬費）共0000000 元，及尚餘405086元外，悉數侵占入己
    花用，以清償其個人向誠泰銀行借貸款1200萬元及其他債務
    ，共計侵占00000000元（保管款00000000元＋00000000元＋
    定期存單利息0000000元－公共事務之開銷費用0000000元－
    餘款405086元＝00000000元）。
二、案經乙○○○告訴臺灣臺北地方法院檢察署檢察官偵查起訴
    。
    理  由
一、訊據上訴人即被告甲○○固不否認有保管李應臣之遺產之現
    金2700餘萬元，及有以該保管之現金清償其各人向誠泰銀行
    之貸款1200萬元等情，但矢口否認有侵占犯行，辯稱：賣股
    票之1千4百餘萬元是伊長子李建宏即長孫之應繼分，不列入
    保管範圍，大家約定保管期限到遺產稅處理完畢正式繼承為
    止，依被繼承人生前遺願及李氏家族慣例，伊與長子共有2
    份繼承權，若依申報之遺產計算，應繼分共約4千1百88萬餘
    元；且其對所管領之現金部分有處分權，並備有帳冊逐筆登
    載備查，況遺產稅迄今尚未處理完畢，全部遺產亦未分配，
    何有侵占云云。
二、惟查：
  (一)上揭事實，業據證人乙○○○、李正道及李正綱於原審指證
    明確，其等均結證稱：被告對李應臣所留現金並無處分權，
    該現金需經繼承人之同意始可支出，且當時證人乙○○○與
    被告約定款項之保管期限為1 年；另亦未同意被告長子李建
    宏就李應臣遺產為繼承等情明確（見原審卷第130-139 頁）
    ，並有被告於86年4月26日簽發之憑據、面額100萬元定期存
    單影本20紙、面額2000萬元定期存單影本在卷可稽（分見93
    年度發查字第352號卷第13-23頁背面、原審卷第68頁）；而
    依卷附之保管憑據所載，就該筆1千3百餘萬元款項，係載明
    「暫代保管」，除其中三百萬元活期存款供不時之需外，並
    無被告「得便宜使用、處分」之記載。是上揭保管款、股票
    變賣款及利息各項，按民法第1151條：繼承人有數人時，在
    分割遺產前，各繼承人對於遺產全部為公同共有之規定，自
    仍為被繼承人李應臣全體繼承人所公同共有，除為公同共有
    之事務外，被告並無權為任何處分。
  (二)另筆李應臣股票變賣得款1千4百餘萬元款項，被告雖辯稱其
    子享有長孫繼承權云云，然此並非法律所明定之遺產繼承人
    ，已乏依據，且證人乙○○○等人於原審亦均否認曾同意被
    告長子得為繼承在卷，雖被告提出江銀李氏家乘、伍房鬮書
    影本為證（見原審卷第15-19 頁），然該鬮書所指之長孫有
    繼承權，係指被告之父李應臣之母與李應臣兄弟等五房所約
    定之繼承事項，縱有長孫繼承權之事，亦須有立鬮書為據，
    此從該伍房鬮書自明，而本件被告及其他繼承權人，並未另
    立有長孫繼承權之鬮書，自難認被告之子有長孫繼承權，是
    被告所辯股票變賣得款1千4百餘萬元為其子之長孫繼承權，
    並不在保管之範圍云云，要非有據。
  (三)再被告將其所保管之系爭款項，用以清償其向誠泰銀行之貸
    款1200萬元之情，除據其於偵查、原審及本院供承不諱外，
    復有誠泰銀行大同分行93年11月22日誠泰銀大同字第132 號
    函、93年12月16日誠泰銀大同字第9300141 號函在卷可據（
    見原審卷第69、86頁以下）；參以被告於87年10月20日即將
    其於同年5 月20日所存1筆2千萬元之定期存款解約，並存入
    其誠泰銀行大同分行帳號000000000000活期存款帳戶，隨於
    同日以現金提領該2 千萬元，而另一收取上開定存本息之被
    告誠泰銀行大同分行帳號000000000000 帳戶至91年6月21日
    止，僅餘394元，至存放股票變賣款項餘4百餘萬元之國際商
    銀帳號00000000000帳戶，則於89年6月23日結清，此亦有誠
    泰銀行大同分行93年5 月18日誠泰銀大同字第930058號函、
    國際商銀大同分行93年6 月1日中同字第072號函所附各該
    帳戶存款往來明細資料在卷可稽。是被告將其所保管之仍屬
    公同共有之財產用以清償其個人之債務，顯有為自己不法所
    有之意圖，至為灼然，被告所辯無侵占故意，殊屬卸責之詞
    ，不足採信。
  (四)據被告所提銀行往來帳目明細所載，所保管之存款尚餘4050
    86元（見本院卷第64頁），核其所保管之李應臣之遺產計現
    款00000000元、股票變賣款00000000元，共00000000元。又
    上開定期存單所生之利息，亦為被告所領取，有帳卡檔查詢
    資料表在卷可按（見原審卷第88-91頁），查系爭之面額100
    萬元之定期存單20紙，其一年期之利息為利率百分之6.25，
    即利息為125萬元，面額2000萬元之定期存單1紙，其一年期
    之利息為利率百分之6.75，被告存五各月即解約，計利息為
    562500 元（各存單分見上揭發查卷第13-23頁背面、原審卷
    第68頁），是其所獲利息共計0000000 元，惟再扣除銀行代
    扣稅額11250元×5＝56250元、5375元×2 ＝10750元、4500
    元×2＝9000元（見原審卷第88-91頁），是上開定期存單所
    生之利息0000000 元亦屬被告所保管，則被告所保管之款項
    共計00000000 元。但被告支付公同共有事務之費用0000000
    元應予扣除（此部分有被告提出各項單據在本院卷第64-177
    頁，告訴人雖僅承認其中之0000000元，相差1萬餘元，惟並
    未提出確切證據證明，本院採被告所陳）。又被告所保管之
    款項尚餘405086元，亦應予扣除。核被告共計侵占00000000
    元（即00000000元＋00000000元＋0000000元－0000000元－
    405086元＝00000000元）。
  (五)至證人顏金蓮雖於原審結證稱：大家知道我們環境不是很好
    ，說可以先使用1千3百餘萬元；至1千4百萬元該筆，大家同
    意要給李建宏云云，然證人顏金蓮為被告之妻、李建宏之母
    ，實屬至親，所述難免迴護，且無其他證據足資佐證其所言
    ，是尚不足採為被告有利之認定。又被告雖另辯稱股票變賣
    款1400餘萬元並未出具保管條，可見所有繼承人均同意該款
    係其長子之長孫應繼分云云，然被告之長子李建宏並無長孫
    繼承權，已如上述，縱然該股票變賣款被告未出具保管條，
    亦不能改變其本屬全體繼承人之公同共有財產之性質，而推
    論係被告長子之應繼分，是亦不能採為有利被告之認定。
  (六)綜上所述，被告侵占保管款及利息之事證明確，被告所辯要
    係卸責之詞，不足採信，犯行可以認定，應依法論科。
三、核被告所為，係犯刑法第335條第1項之侵占罪。關於上揭被
    告侵占定期存單之利息部分，雖未據檢察官起訴，惟與起訴
    之上揭論科之侵占保管款部分有實質上一罪之部分關係，自
    應為起訴效力所及，本院自得審究之。又被告雖陸續提領保
    管款或利息予以侵占花用，惟其係基於一個侵占犯意，而將
    其所保管之款項易持有為所有而侵占，是其陸續提領保管款
    應係接續犯，附此敘明。
四、原審對被告予以論罪科刑，固非無見，惟查：被告侵占之款
    項除定期存款之本金外，尚有利息，亦為被告所侵占，原判
    決對此部分漏未審究，已有未合；又被告所保管之款項中，
    尚有支付關於全體繼承人公共事務之費用0000000 元，原判
    決漏未扣除，亦有不當。被告上訴意旨，仍執陳詞否認侵占
    故意，雖無理由，然原判決既有上開可議之處，自應由本院
    撤銷改判。爰審酌被告身為被繼承人李應臣長子、而受其他
    繼承人之託保管數額甚鉅之現金遺產，詎因貪圖不法利益，
    侵占保管款項，供己花用或清償各人貸款，所侵占金額達二
    千餘萬元，，所生危害非輕，並參酌其尚未與告訴人達成和
    解及犯後之態度等一切情狀，量處被告有期徒刑1年2月，以
    示懲儆。次按修正刑法係自95年7月1日起施行，在此之前，
    刑法分別編有關罰金刑之貨幣單位係銀元；且依刑法分則編
    應處罰金者，應適用罰金罰鍰提高標準條例第1條、第4條之
    規定。亦即應按各該具體條文制定或修正之先後，定其提高
    之倍數。惟被告行為後，刑法施行法增訂第1之1條，於95年
    6月14日經總統公布，並自同年7 月1日起施行；該條規定：
    「中華民國94年1月7日刑法修正施行後，刑法分則編所定罰
    金之貨幣單位為新臺幣。94年1月7日刑法修正時，刑法分則
    編未修正之條文定有罰金者，自94年1月7日刑法修正施行後
    ，就其所定數額提高為30 倍。但72年6月26日至94年1月7日
    新增或修正之條文，就其所定數額提高為3 倍」。亦即自95
    年7月1日起，刑法分則編所定罰金之貨幣單位，由原來之銀
    元改為新臺幣；且94年1月7日刑法修正時，刑法分則編未修
    正之條文定有罰金者，自95年7月1日起，有關罰金之數額提
    高為30倍。本件被告係犯刑法第335條第1項之普通侵占罪，
    該罪有罰金刑之處罰，且自24年7月1日公布施行後，即未再
    修正，依增訂刑法施行法第1之1條之規定，其罰金以新台幣
    為單位，數額應提高30倍。此與修正前之罰金以銀元為單位
    ，適用罰金罰鍰提高標準條例之結果應提高10倍者，對被告
    而言，並無不利（新台幣與銀元之比例為1：3，換算結果，
    亦為30倍）。依修正後刑法第2條第1項前段之規定，自應適
    用修正前之規定。另被告行為後刑法第33條第5 款業經修正
    罰金刑以新台幣一千元以上，以百元計算之，並於95年7月1
    日生效施行，比較修正前後，以舊法較有利於被告，依新刑
    法第2條第1項前段規定，亦應適用舊法，附此敘明。
五、公訴意旨另以：被告甲○○將共同繼承人所委託保管之2千7
    百餘萬元（不含定期存單之利息，應係指00000000元＋0000
    0000元＝00000000元），除上開有罪部分共侵占00000000元
    （不含定存利息）外，其餘0000000 元（即支付屬全體繼承
    人公共事務之開銷費用0000000元，及尚餘40508 6元部分）
    ，亦認為被告所侵占，認此部分亦涉犯刑法第335條第1項之
    侵占罪嫌。經查：訊據被告堅詞否認侵占上揭款項，辯稱：
    上揭款項均用以支付家族開銷費用，且尚有餘款405086元等
    語，並提出相關單據為證（見本院卷第64-177頁），且經告
    訴人承認其中之0000000元，雖相差1萬餘元，惟告訴人並未
    提出確切證據證明之，被告所辯尚屬可採。此外，查無其他
    積極證據足以證明被告有此部分之犯行，是不能證明被告涉
    犯此部分之侵占罪嫌，本應為被告無罪之諭知，惟此部分起
    訴書將之列入侵占金額，與起訴有罪部分具有實質上一罪關
    係，爰不另為無罪之諭知，摒此敘明。
據上論斷，應依刑事訴訟法第369條第1項前段、第364條、第299
條第1 項前段，刑法第2條第1項前段、第335條第1項，修正前刑
法第33條第5款，罰金罰鍰提高標準條例第1條前段，判決如主文
。
本案經檢察官劉文水到庭執行職務。
中    華    民    國    95    年    8     月    16    日
                  刑事第10庭    審判長法  官  劉景星
                                      法  官  陳博志
                                      法  官  李春地
以上正本證明與原本無異。
不得上訴。
                                      書記官  蘇秋
中    華    民    國    95    年    8     月    22    日
附錄：本案論罪科刑法條全文
中華民國刑法第335條第1項：
意圖為自己或第三人不法之所有，而侵占自己持有他人之物者，
處5年以下有期徒刑、拘役或科或併科 1 千元以下罰金。


司法院資訊處製作；財團法人民間司法改革基金會備份。
